【裁判字號】    90,判,1900
【裁判日期】    901019
【裁判案由】    商標異議
【裁判全文】
最  高  行  政  法  院  判  決                    九十年度判字第一九○○號
    原      告  美商．普馬克ＲＷＰ控股公司
    代  表  人  甲○○○○○○.
    訴訟代理人  陳長文律師
                蔡瑞森律師
    被      告  經濟部智慧財產局（承受原經濟部中央標準局業務）
    代  表  人  陳明邦
右當事人間因有關商標異議事件，原告不服行政院中華民國八十九年一月二十八日台
八十九訴字第○二七六一號再訴願決定，提起行政訴訟。本院判決如左：
    主  文
原告之訴駁回。
訴訟費用由原告負擔。
    事  實
緣本件關係人康佑貿易有限公司於民國八十六年六月十一日以「威爾森」商標，指定
使用於商品及服務分類表第二十類之木、蠟、石膏或塑膠製之雕塑品、裝飾品、擺飾
品、門栓、戶牒、戶車、窗栓、門鉤、門檔、門閂、門扣、門窗滑車、把手、鉸鏈、
掛鍊、門窗滑軌、插銷、插栓、櫥門用之彈簧扣、櫥門用之壓扣、活頁片、廉軌、窗
廉鉤、窗廉圈、窗帘支架等商品申請註冊，經被告審查核准，列為審定第八一五五四
九號商標。嗣原告以系爭商標有違商標法第三十七條第一項第七款及第十四款之規定
，對之提起異議。案經被告為異議不成立之審定，發給中台異字第八八○一五○號商
標異議審定書。原告不服，循序提起訴願、再訴願，均遭決定駁回，遂提起本訴。茲
摘兩造訴辯意旨如次：
原告起訴意旨及補充理由略謂：一、按判斷二商標是否構成近似，應異時異地通體隔
離觀察是否有足以引起一般消費者混淆誤認之虞為斷，迭經行政法院著有判例，是故
商標之近似與否，商標本體之客觀比較固然重要，然判斷之關鍵仍在於其是否有引起
混淆誤認之虞。查系爭商標「威爾森」乃英文「WILSON」之中譯文；而據以異議之商
標「WILSONART」，乃原告前手Ralph Wilson Plastics Co.公司之創辦人Ralph Wils
on先生所創用，取「WILSONART」為「WILSON」之「ART」的意思，用以強調其乃WILS
ON先生所精心研發商品之商標，且該商標商品已達藝術化之境界，是「 WILSONART」
商標所強調者亦為「WILSON」一字，而「威爾森」即為「WILSON」之中文譯音，此亦
為關係人及被告所不否認，是二者極易引起混淆誤認之虞，為近似之商標，彰彰明甚
。二、(一)查關係人雖早於七十六年十二月七日即向被告申請註冊「威爾森」商標，然
關係人申請該商標之用意，乃在使用「威爾森」商標於原告之「WILSONART 」商標商
品上，茲呈送原告前手Ralph Wilson Plastics Co. 在七十六年十二月十一日左右寄
送「WILSONART」商標商品予關係人之發票影本十二紙，原告前手Ralph Wilson Plas
tics Co.西元一九八七年（民國七十六年）與關係人之保證人（Stephen Lam ）書信
往來資料，西元一九九○年（民國七十九年）與該保證人簽訂之保證合約影本及八十
一年與關係人簽訂之經銷合約，由該等資料即可證明關係人早在七十六年十二月七日
以前即與原告前手有過聯絡，即知Ralph Wilson公司及該公司之著名商標「WILSONAR
T 」，彰彰明甚。(二)關係人明知「 WILSONART」商標為原告前手所有，卻利用原告前
手不熟國內法律之弱點，搶先申請「WILSONART 」商標中文「威爾森」之註冊，日後
並將該中文「威爾森」與原告之「WILSONART 」商標併用，茲呈送關係人西元一九九
○年在室內設計年鑑所登之「WILSONART威爾森高級裝飾耐火板」廣告及商品型錄影
本共十一紙，由該等資料即可得知中文「威爾森」確實使用在原告之「WILSONART 」
商標商品上，「威爾森」商標與「WILSONART」商標並用在相同商品上，事實顯然。
(三)而關係人在其異議答辯書中所提呈之西元一九九二年空間雜誌廣告，中原大學室內
設計學系畢業作品集廣告、威爾森耐火板發票等等，亦即為原告「WILSONART 」商標
商品之廣告及銷售資料，唯關係人因國人慣用中文稱呼商標，而僅以中文「威爾森」
來表達「WILSONART」商標商品，然關係人曾為「WILSONART」商標商品之臺灣總代理
，經過關係人多年來之代理使用，中文「威爾森」商標商品即為英文「 WILSONART」
商標商品之事實已為相關業者所熟知，應無疑義。(四)雖然「WILSON」為普通常見之外
國人名，然卻是原告前手將「WILSON」與「ART 」連用而首先使用在高級裝飾耐火板
上的，關係人不思自創品牌，明知原告前手之「WILSONART 」商標在國外已註冊使用
近二十年之久，產品品質精美，深受消費者歡迎，在與原告前手洽談代理權同時，即
搶先註冊中文「威爾森」商標，在代理權結束後，更將「WILSONART 」商標加以變化
成「DELUXE WILSON 」商標來申請註冊，並與中文「威爾森」連用，意圖蒙混消費者
，讓消費者以為先前品質優良之「WILSONART」商標商品即為現在之「DELUXE WILSON
威爾森」商品，其搭便車之不公平競爭做法實不可取。(五)綜上所陳，系爭商標「威爾
森」並非關係人所創用之商標，而「威爾森」亦非關係人早在七十六年十二月即首先
採用之商標，「威爾森」商標乃關係人知悉原告之「WILSONART 」商標而轉譯成中文
商標而來，彰彰明甚。三、(一)茲呈送證據資料以證明「威爾森 WILSONART」中英文商
標經過原告及關係人多年來之使用及銷售，美國原裝進口「威爾森」、「 WILSONART
」商標高級裝飾耐火板已為相關業者及一般消費者所知悉，為一著名商標，殆無疑義
。(二)查證「WILSONART 」商標國內外註冊資料，可證明原告已花費相當龐大之時間與
金錢在世界各國廣為註冊據爭商標，且據爭商標已達相當之知名度，並為原告所普遍
使用。又所呈送之產品型錄及宣傳品除可看出原告前手在香港、韓國、新加坡．．．
等亞洲國家均有分公司以銷售據爭商標商品外，在美國及世界各地都有銷售據點，而
一九九四、一九九五及一九九六年度報導，均可得知據爭商標商品擁有不錯之市場佔
有率，且香港公司亦有中文商品型錄之發行。(三)由該等資料可得知「 WILSONART」均
與「威爾森」連用，威爾森耐火板即「WILSONART 」耐火板，該等資料之日期均較系
爭商標申請日期（八十六年六月十一日）為早，而銷貨資料日期早自七十六年至八十
五年（西元一九八七年至一九九六年），亦較系爭商標申請日期為早，而原告與關係
人往來私文書，資料之日期與原告申請註冊中文「威爾森」商標之日期（七十六年十
二月七日）相差無幾，而其中第一張發票日期七十六年十二月十一日更與該申請日期
相差僅四天，是不難推想關係人一定在七十六年十二月七日以前即與原告前手有所往
來，而得知據爭商標之知名度，是被告之前揭理由無一可採，殆無疑義。(四)故關係人
顯然係惡意剽竊他人商標據為己有，已破壞正常之商標秩序；系爭商標之使用已有使
一般消費者誤信系爭商標產品係原告所產製或誤信關係人係經原告授權而使用該商標
，而致公眾誤信之虞之情形，故系爭商標顯有商標法第三十七條第七款不得申請註冊
之情事，其審定應予撤銷，以維原告及消費者之權益。四、按商標圖樣「相同或近似
於他人先使用於同一商品或類似商品之商標，而申請人因與該他人間具有契約、地緣
、業務往來或其他關係，知悉他人商標存在者」不得申請註冊，為本件商標異議審定
時商標法第三十七條第十四款所明定。查關係人康佑貿易有限公司曾為原告前手之在
臺經銷商已如異議理由書中所述，是關係人知悉據爭商標商品之存在，彰彰明甚。原
告欲再強調者乃關係人絕非自創「威爾森」商標，該商標乃因關係人知悉原告著名之
「WILSONART 」商標後，搶先註冊其中文商標「威爾森」而來。且系爭商標指定使用
於木、蠟、石膏或塑膠製之雕塑品、裝飾品及門閂、門扣、鉸鍊、窗簾圈等商品，與
據爭「威爾森 WILSONART」商標所指定使用之天花板、面板、塑膠條、地板等同屬建
築世界裡之相關連商品，且其販賣場所，行銷管道皆相同，被告強予區分二商標商品
原料、產製方法及用途不同，認其非屬同一或類似商品，實有悖社會一般通念，不足
為採。是關係人顯然惡意抄襲、剽竊他人先使用之商標，而使用在性質類似之建築、
裝潢等相關商品上，故系爭商標亦違反商標法第三十七條第十四款之情事，殆無可疑
。五、又行政訴訟法業於八十九年七月一日修正施行，依行政訴訟法施行法第二條之
規定，於修正之行政訴訟法施行前已繫屬但尚未終結之行政訴訟事件，由最高行政法
院依新法裁判之。而依新法第四條及第五條之規定，原告除得請求撤銷原處分及原決
定外，並得請求被告為特定內容之行政處分。綜上，原告謹聲請變更訴之聲明為：原
處分及訴願、再訴願決定均予撤銷，並判命被告另為撤銷第八一五五四九號「威爾森
」商標審定之處分，或其他適法之處分等語。
被告答辯意旨略謂：按商標圖樣相同或近似於他人著名之商標或標章，有致公眾混淆
誤認之虞者，不得申請註冊，固為商標法第三十七條第七款前段所規定，惟所稱著名
之商標或標章，指有客觀證據足以認定該商標或標章已廣為相關事業或消費者所普遍
認知者。又商標圖樣相同或近似於他人先使用於同一商品或類似商品之商標，而申請
人因與該他人間具有契約、地緣、業務往來或其他關係，知悉他人商標存在者，不得
申請註冊，固為同法條第十四款前段所規定，惟類似商品，應依一般社會通念，市場
交易情形，並參酌該商品之產製、原料、用途、功能或銷售場所等各種相關因素判斷
之，復為當時商標法施行細則第十五條第二項所規定。查系爭審定第八一五五四九號
「威爾森」商標圖樣，據以異議之註冊第二三四九三六號、第七一五五○二號、第七
一五五五五號、第七二六四三六號「WILSONART」、第六一六五五一號「威爾森GIBRA
LTAR」商標圖樣相較，系爭審定第八一五五四九號「威爾森」商標圖樣為單純之中文
威爾森，據以異議之「WILSONART」、「威爾森GIBRALTAR」商標圖樣則為單純之外文
WILSONART或為中文威爾森與外文GIBRALTAR組合而成，予人寓目印象有別，雖有相同
之中文威爾森，惟系爭商標圖樣之中文威爾森係沿襲自關係人七十六年十二月七日申
請之註冊第四一四五三四號「威爾森」商標而來，且中文威爾森乃普遍常見之外國人
名之中文譯音，國內外廠商以之作為商標圖樣之一部分，指定使用於各類商品併存者
，所在多有。況原告檢送之證據資料，僅有受讓取得之註冊第六一六五五一號「威爾
森 GIBRALTAR」商標圖樣有中文威爾森，其餘為「WILSON」商標之註冊資料，且其申
請註冊日晚於系爭商標所沿襲之註冊第四一四五三四號「威爾森」商標申請註冊日五
年有餘，而商品型錄或無中文威爾森，或日期在關係人申准註冊「威爾森」商標之後
，或非表彰據以異議商標，而原告與關係人間之往來書信，純屬商業往來之私文書，
且其日期在關係人申請註冊「威爾森」商標後，僅憑原告與關係人間曾有經銷關係及
銷售予關係人之發票，尚難遽認據以異議商標於系爭商標申請註冊時已為消費大眾所
共知。又系爭審定第八一五五四九號「威爾森」商標係指定使用於木、蠟、石膏或塑
膠製之雕塑品、裝飾品、門閂、門扣、鉸鏈、窗簾圈等商品，而據以異議之「WILSON
ART」、「威爾森GIBRALTAR」商標則指定使用於天花板、面板、塑膠條、地板、衣廚
、化粧台、天然石材、人造石等建築材料及傢俱類商品，其產製過程及原料各不相同
，販賣、行銷場所尚非不可區隔，依一般社會通念，應非屬同一或類似商品，系爭商
標應無商標法第三十七條第七款及第十四款規定之適用。原告以系爭商標圖樣之中文
威爾森即外文WILSON之中文譯音，與據以異議商標應屬近似，且關係人曾為據以異議
商標商品之在台經銷商，多年來將中文威爾森與據以異議商標連用，相關業者已熟知
中文威爾森之商品即為「WILSONART 」商標商品，又據以異議商標在國外註冊使用近
二十年，為一著名商標，系爭商標惡意剽竊有致消費者混淆誤認之虞，況所指定使用
之商品為類似商品云云，惟原告於訴願時檢附之西元一九九二年廣告及七十八年統一
發票，均未標示據以異議商標，且該統一發票開立日期早於原告與關係人於八十一年
簽訂經銷合約書之前，尚非據以異議商標商品之廣告銷售資料，所舉事證尚難謂據以
異議商標於系爭商標申請註冊時已為國內相關大眾所共知之著名商標，又系爭商標與
據以異議商標指定使用之商品，非屬同一或類似商品，關係人是否有因契約或其他關
係知悉他人商標存在之情事、即無庸論究。又衡酌系爭商標與據以異議之「WILSONAR
T」商標圖樣之構成各異，與另一據以異議之「威爾森GIBRALTAR」商標圖樣雖有相同
之中文威爾森，惟系爭商標圖樣之中文威爾森係沿襲自關係人之註冊第四一四五三四
號「威爾森」商標，且國內外廠商以中文威爾森作為商標圖樣之一部分指定使用於各
類商品併存者，所在多有，而原告所檢具世界各國商標註冊一覽表及註冊證影本，屬
靜態之外國商標註冊資料，雜誌廣告、訂貨核准單、合約書等標示之日期在系爭商標
申請註冊之後，難謂系爭商標有致公眾混淆誤認之虞，所訴核不足採，被告之原處分
應予以維持。綜上論述，原告之訴顯無理由，請求駁回原告之訴等語。
    理  由
按商標圖樣相同或近似於他人著名之商標或標章，有致公眾混淆誤認之虞者，不得申
請註冊，固為商標法第三十七條第七款前段所規定，惟所稱著名之商標或標章，指有
客觀證據足以認定該商標或標章已廣為相關事業或消費者所普遍認知者。又商標圖樣
相同或近似於他人先使用於同一商品或類似商品之商標，而申請人因與該他人間具有
契約、地緣、業務往來或其他關係，知悉他人商標存在者，不得申請註冊，固為同法
條第十四款前段所規定，惟類似商品，應依一般社會通念，市場交易情形，並參酌該
商品之產製、原料、用途、功能或銷售場所等各種相關因素判斷之，復為當時商標法
施行細則第十五條第二項所規定。本件關係人康佑貿易有限公司於八十六年六月十一
日以「威爾森」商標，指定使用於商品及服務分類表第二十類之木、蠟、石膏或塑膠
製之雕塑品、裝飾品、擺飾品、門栓、戶牒、戶車、窗栓、門鉤、門檔、門閂、門扣
、門窗滑車、把手、鉸鏈、掛鍊、門窗滑軌、插銷、插栓、櫥門用之彈簧扣、櫥門用
之壓扣、活頁片、廉軌、窗廉鉤、窗廉圈、窗帘支架等商品申請註冊，經被告審查核
准，列為審定第八一五五四九號商標。嗣原告以系爭商標有違商標法第三十七條第一
項第七款及第十四款之規定，對之提起異議。案經被告審查，以系爭審定第八一五五
四九號「威爾森」商標圖樣如附圖一，據以異議之註冊第二三四九三六號、第七一五
五○二號、第七一五五五五號、第七二六四三六號「WILSONART 」、第六一六五五一
號「威爾森 GIBRALTAR 」商標圖樣如附圖二，系爭審定第八一五五四九號「威爾森」
商標圖樣為單純之中文威爾森，據以異議之「WILSONART」、「威爾森GIBRALTAR」商
標圖樣則為單純之外文WILSONART或為中文威爾森與外文GIBRALTAR組合而成，予人寓
目印象有別，雖有相同之中文威爾森，惟系爭商標圖樣之中文威爾森係沿襲自關係人
七十六年十二月七日申請之註冊第四一四五三四號「威爾森」商標而來，且中文威爾
森乃普遍常見之外國人名之中文譯音，國內外廠商以之作為商標圖樣之一部分，指定
使用於各類商品併存者，所在多有，有商標圖樣名稱查詢表附原處分卷可稽。況原告
檢送之證據資料，僅有受讓取得之註冊第六一六五五一號「威爾森 GIBRALTAR」商標
圖樣有中文威爾森，其餘為「WILSON」商標之註冊資料，且其申請註冊日晚於系爭商
標所沿襲之註冊第四一四五三四號「威爾森」商標申請註冊日五年有餘，而商品型錄
或無中文威爾森，或日期在關係人申准註冊「威爾森」商標之後，或非表彰據以異議
商標，而原告與關係人間之往來書信，純屬商業往來之私文書，且其日期在關係人申
請註冊「威爾森」商標後，僅憑原告與關係人間曾有經銷關係及銷售予關係人之發票
，尚難遽認據以異議商標於系爭商標申請註冊時已為消費大眾所共知。又系爭審定第
八一五五四九號「威爾森」商標係指定使用於木、蠟、石膏或塑膠製之雕塑品、裝飾
品、門閂、門扣、鉸鏈、窗簾圈等商品，而據以異議之「WILSONART 」、「威爾森GI
BRALTAR 」商標則指定使用於天花板、面板、塑膠條、地板、衣廚、化粧台、天然石
材、人造石等建築材料及傢俱類商品，其產製過程及原料各不相同，販賣、行銷場所
尚非不可區隔，依一般社會通念，應非屬同一或類似商品，系爭商標應無商標法第三
十七條第七款及第十四款規定之適用，乃為異議不成立之審定。原告不服，循序提起
行政訴訟，主張：系爭商標圖樣之中文威爾森即外文WILSON之中文譯音，與據以異議
商標應屬近似，且關係人曾為據以異議商標商品之在台經銷商，多年來將中文威爾森
與據以異議商標連用，相關業者已熟知中文威爾森之商品即為「WILSONART 」商標商
品，又據以異議商標在國外註冊使用近二十年，為一著名商標，系爭商標惡意剽竊有
致消費者混淆誤認之虞，況所指定使用之商品為類似商品云云。惟查原告於訴願時檢
附之西元一九九二年廣告及七十八年統一發票，均未標示據以異議商標，且該統一發
票開立日期早於原告與關係人於八十一年簽訂經銷合約書之前，尚非據以異議商標商
品之廣告銷售資料，所舉事證尚難謂據以異議商標於系爭商標申請註冊時已為國內相
關大眾所共知之著名商標，又系爭商標與據以異議商標指定使用之商品，非屬同一或
類似商品，關係人是否有因契約或其他關係知悉他人商標存在之情事、即無庸論究。
又衡酌系爭商標與據以異議之「WILSONART 」商標圖樣之構成各異，與另一據以異議
之「威爾森 GIBRALTAR」商標圖樣雖有相同之中文威爾森，惟系爭商標圖樣之中文威
爾森係沿襲自關係人之註冊第四一四五三四號「威爾森」商標，且國內外廠商以中文
威爾森作為商標圖樣之一部分指定使用於各類商品併存者，所在多有，而原告所檢具
世界各國商標註冊一覽表及註冊證影本，屬靜態之外國商標註冊資料，雜誌廣告、訂
貨核准單、合約書等標示之日期在系爭商標申請註冊之後，難謂系爭商標有致公眾混
淆誤認之虞，所訴核不足採。從而，被告所為異議不成立之審定，及一再訴願決定遞
予維持，於法均無不合。原告起訴意旨，請求判決將原處分及一再訴願決定撤銷，並
命被告另為撤銷系爭商標審定之處分，均難認為有理由，應予駁回。
據上論結，本件原告之訴為無理由，爰依行政訴訟法施行法第二條、行政訴訟法第九
十八條第三項前段，判決如主文。
中    華    民    國      九十      年      十        月     十九       日
                    最 高 行 政 法 院  第 三 庭
                                審 判 長 法  官      曾  隆  興
                                         法  官      吳  錦  龍
                                         法  官      徐  樹  海
                                         法  官      鄭  淑  貞
                                         法  官      林  家  惠
右  正  本  證  明  與  原  本  無  異
                                         法院書記官  王  福  瀛
中    華    民    國      九十      年      十        月    二十二      日


司法院資訊處製作；財團法人民間司法改革基金會備份。
